臺灣高等法院臺南分院刑事裁定        
                                     111年度毒抗字第62號
抗  告  人  劉芫慶



上列抗告人因違反毒品危害防制條例案件，不服臺灣臺南地方法
院中華民國110年12月24日所為110年度毒聲字第1265號裁定，提
起抗告，本院裁定如下：
    主  文
原裁定撤銷，發回臺灣臺南地方法院。
    理  由
一、原裁定意旨詳如附件。
二、抗告意旨略以：抗告人究應採附條件之緩起訴，或監禁式之
    觀察、勒戒，檢察官固得本於毒品危害防制條例第24條規定
    及立法目的，依「毒品戒癮治療實施辦法及完成治療認定標
    準」選擇實施對象、內容、方式與執行之醫療機構，妥為斟
    酌、裁量，如認為應向法院聲請觀察、勒戒者，法院原則上
    固僅就檢察官之判斷有違背法令、事實認定有誤，或其裁量
    有重大明顯瑕疵等事項，為有限度之低密度審查，但其裁量
    權之行使並非毫無限制，在裁量決定過程中，除不得逾越法
    定之裁量範圍（裁量逾越），並應符合法規授權之目的（裁
    量濫用），且不得有消極不行使裁量權（裁量怠惰）之情事
    ，亦即需為「合義務性裁量」，如有裁量逾越、濫用或怠惰
    等重大瑕疵，逕對施用毒品者聲請觀察、勒戒，即難謂有合
    義務性之裁量。而抗告人固有施用第二級毒品，然係初犯，
    並非5年內再犯，且其罹患重大疾病，母親亦生病住院，每
    週均需回診，實與刑事訴訟法第253條之2關於緩起訴規定相
    符，本件檢察官並未提出評估抗告人不適合為戒癮治療緩起
    訴之理由，顯然未盡職權調查職責，此部分裁量即難謂無重
    大瑕疵可指，而卷內並無其他相關資料足資認定抗告人有何
    不適合戒癮治療之情形，要難認為檢察官已為合義務性之裁
    量，為此請求撤銷原裁定，並駁回檢察官之聲請或准許抗告
    人自費為戒癮治療等語。　
三、按犯毒品危害防制條例第10條之罪者，檢察官應聲請法院裁
    定，令被告入勒戒處所觀察、勒戒，其期間不得逾2月；觀
    察、勒戒後，檢察官依據勒戒處所之陳報，認受觀察、勒戒
    人無繼續施用毒品傾向者，應即釋放，並為不起訴之處分；
    依前項規定為觀察、勒戒執行完畢釋放後，3年後再犯第10
    條之罪者，適用前二項之規定；觀察、勒戒或強制戒治執行
    完畢釋放後，3年內再犯第10條之罪者，檢察官應依法追訴
    。又毒品危害防制條例第20條第1項之程序，於檢察官先依
    刑事訴訟法第253條之1第1項、第253條之2第1項第4款至第6
    款或第6款規定，為附條件之緩起訴處分時，不適用之，此
    毒品危害防制條例第20條第1項、第2項、第3項、第23條第2
    項、第24條第1項分別定有明文。是依毒品危害防制條例第2
    4條規定，檢察官除得依刑事訴訟法第253條之2第1項第6款
    附命「完成精神治療、心理輔導或其他適當之處遇措施」之
    條件，亦得依同條項第4、5、8款規定附命「向公庫支付一
    定公益性質之金額」、「提供40小時以上240時以下之義務
    勞務」、「預防再犯所為之必要命令」等條件。再參照新法
    第24條之修正理由一，修正第1項之目的，乃為使毒品施用
    者獲得「有利」於戒除毒品之適當處遇，故將緩起訴之條件
    回歸至刑事訴訟法第253條之2第1項規定，使檢察官在對施
    用毒品者之緩起訴處分時，所附之條件變得「多元」。
四、故新法修正後，檢察官固得裁量向法院聲請觀察勒戒，亦得
    為緩起訴處分者，若其最後選擇向法院聲請送觀察、勒戒，
    而未予被告為附條件緩起訴處分之機會時，法院應如何審查
    ？此在修法後，實務見解仍不一致（此於毒品條例108年修
    正前即有爭議，詳見臺灣高等法院106年法律座談會刑事類
    提案第37號、107年法律座談會刑事類提案第22號），以下
    先予探討之：
（甲）觀察勒戒原則說（參見臺灣高等法院110年毒抗字第756、
      729、792、830、842、845、887、910、934、948 號刑事
      裁定）此說之理由如下：
（1）對於初犯、3年後再犯者，依新修正之毒品危害防制條例第
     20條之規定，檢察官仍「應」聲請法院裁定將被告送觀察
     、勒戒。縱使於97年後因毒品危害防制條例第24條修正，
     將施用毒品者之初犯等之處遇，從單軌制改為雙軌制，但
     檢察官欲適用刑事訴訟法第253條之1第1項及第253條之2對
     被告為緩起訴處分時，仍應「參酌刑法第57 條所列事項及
     公共利益之維護」，並「認以緩起訴為適當」者，始得為
     之，此部分於109年之修法，亦未改變。是依法條文義，可
     認檢察官應以向法院聲請觀察、勒戒為原則，於例外符合
     上揭緩起訴處分之要件時，始得另為附條件之緩起訴處分
     。
（2）故檢察官是否適用上開規定對被告為緩起訴處分，自得本
     於上開規定及立法目的，妥為斟酌、裁量，始予決定。是
     緩起訴之戒癮治療應屬法律賦予檢察官偵查裁量結果之作
     為，不得認為施用毒品者享有緩起訴之權利。而檢察官裁
     量之結果，如認適於對被告為緩起訴處分者，固須於緩起
     訴處分中說明其判斷之依據，惟其如認為應向法院聲請觀
     察、勒戒者，此時因係適用原則而非例外，自無需贅予交
     代不適於為緩起訴處分之理由。
（3）抗告法院原則上應尊重檢察官職權之行使，僅就抗告意旨
     所指事項為有限之低密度審查，除檢察官之判斷有違背法
     令、事實認定有誤或其裁量有重大明顯瑕疵外，尚不得任
     意指為違法。
（乙）觀察勒戒為最後手段性說（參見臺灣高等法院臺南分院11
      0年毒抗字第67、112、194號刑事裁定）此說之理由如下
      ：
（1）新修正之毒品危害防制條例第24條之附條件緩起訴處遇，
     係考慮施用毒品者之成癮性、施用動機或生活環境各有不
     同，故除以往之「觀勒戒治」及「附命完成戒癮治療緩起
     訴」雙軌制處遇外，更賦與檢察官得依個案情形，以刑事
     訴訟法第253 條之2 第1 項第4 至6 款或第8 款規定，給
     予施用毒品者義務勞務、繳納處分金、心理輔導、法治教
     育或其他預防再犯措施為附條件之緩起訴處分，俾使其能
     經由多元化之緩起訴處遇，能有效並適當戒除毒癮而徹底
     擺脫毒品危害。
（2）又機構外之命附條件緩起訴處遇，相較於機構內之觀勒戒
     治而言，前者乃結合醫師、觀護人、社工心理諮商等不同
     領域之專業人員參與之治療措施，目的除在戒除施用毒品
     者身癮、心癮外，並使其能經由於機構外之社會參與及接
     觸，重新塑造生活紀律，改變病態行為，以達治療「病患
     性犯人」之效果；相較於後者於勒戒處所、戒治處所內之
     觀察、勒戒或強制戒治而言，仍不失為監禁治療，且其管
     理人員均為監所矯正人員，各處所之資源多寡、專業人才
     比例又不盡相同，未能跳脫「收容」功能大於「戒治」之
     刑罰樣貌。準此，多方面之機構外處遇顯然優於機構內處
     遇。
（3）是在毒品未除罪化前，目前之刑事政策，應先落實「除刑
     不除罪」之各項政策，以司法監督施用毒品者機構外之社
     區戒癮治療為主，機構內之戒癮治療為輔，只有不願參與
     社區治療或治療無效者，始以監禁為最後手段。
（4）就被告同時符合「觀察、勒戒」及「附命緩起訴」之要件
     時，檢察官何以選擇侵害較大之「觀察、勒戒」方式，應
     就個案中被告有何「治療無效果」或「不願參與社區治療
     」之具體狀況為適當調查並盡說服法院之責，否則應即駁
     回檢察官之聲請。
（三）本院見解亦採（甲）觀察勒戒原則說，理由如下：
（1）新法修正後，既仍維持觀勒、戒治及附條件緩起訴之雙軌
     制，且依毒品危害防制條例第20條第1項之規定，仍規範檢
     察官「應」聲請法院裁定送觀察、勒戒，而第24條第1項亦
     規定，僅在個案符合緩起訴之要件時，「得」例外排除觀
     察、勒戒之適用，故檢察官在決定初犯或3年後再犯之施用
     毒品者之處遇時，依文義解釋，應不得原則排除觀察、勒
     戒之適用。且依最高法院109年度台上大字第3826號之大法
     庭裁定意旨，亦僅強調多元處遇之意旨，並未肯認附條件
     之緩起訴即具優先適用性，而觀察勒戒僅為最後手段性。
     且姑不論社區戒癮治療之量能不足問題（見馬躍中，毒品
     戒癮治療多元處遇及修法動向，月旦醫事法報告，第45期
     ，2020年7月，第38頁），對於具有成癮性的施用毒品行為
     而言，檢察官為處遇時的迅速性，亦具有相當之重要性（
     見許華偉，觀察勒戒與毒品戒癮緩起訴處分之間的選擇，
     月旦醫事法報告，第31期，2019年5月，第123頁），故觀
     察、勒戒仍應是檢察官於個案裁量「多元」處遇時之原則
     性選項之一，而非僅具最後手段性。
（2）況且新法修正後，對於施用毒品者改採多元處遇以利施用
     毒品者戒毒之精神，並將多元處遇之裁量權實質上賦予個
     案承辦之檢察官，以此建構以偵查為主體之本土毒品法庭
     ，故法院原則上自應尊重檢察官之裁量權行使，進行低密
     度之審查，不得任意指為違法，亦不得強要檢察官必要為
     緩起訴處分，否則自未符合新法賦予檢察官多元處遇裁量
     權之精神。但檢察官裁量權之行使，仍並非毫無限制，在
     裁量決定過程中，除不得逾越法定之裁量範圍（裁量逾越
     ），並應符合法規授權之目的（裁量濫用），且不得有消
     極不行使裁量權（裁量怠惰）之情事，亦即需為「合義務
     性裁量」，如有裁量逾越、濫用或怠惰等重大瑕疵，逕對
     施用毒品者聲請觀察、勒戒，即難謂有合義務性之裁量，
     法院自應介入審查，此亦無疑義。
五、經查：
（一）本件抗告人基於施用第二級毒品之犯意，先於110年4月14
      日上午10時55分採尿前回溯96小時內某時，在不詳地點，
      施用第二級毒品甲基安非他命1次，嗣於同日8時50分經警
      在臺南市○區○○○街000巷00弄00號搜索後，經其同意採尿
      送驗後，呈安非他命、甲基安非他命陽性反應。嗣又另行
      基於施用第二級毒品之犯意，於110年7月21日上午10時在
      臺南市○○區○○○街00號3樓之6住處內，施用第二級毒品甲
      基安非他命1次，嗣於同日10時48分許，在上址經警搜索
      ，當場查獲第二級毒品甲基安非他命1包（毛重0.5公克）
      、吸食器2組、電子磅秤1台等物，並採尿送驗後，亦呈安
      非他命、甲基安非他命陽性反應。上情業經訊據抗告人於
      警詢、偵查中，坦承上開於110年7月21日上午10時許，在
      臺南市○○區○○○街00號3樓之6住處內，施用第二級毒品甲
      基安非他命1次之事實，並有臺南市政府警察局第六分局
      偵辦毒品危害防制條例案送驗尿液及年籍對照表、採尿同
      意書、臺南市政府衛生局濫用藥物尿液檢驗結果報告、臺
      南市政府警察局刑事警察大隊搜索扣押筆錄、扣押物品目
      錄表、偵辦毒品案尿液採證代碼對照表、正修科技大學超
      微量研究科技中心尿液檢驗報告、高雄市立凱旋醫院濫用
      藥物成品檢驗鑑定書各1份在卷可參，故抗告人上開施用
      第二級毒品之犯行，均堪認定。
（二）再依法務部於110年4月10日所修正之「毒品戒癮治療實施
      辦法及完成治療認定標準」第2條第2項規定：被告有下列
      情事之一時，不適合為附命完成戒癮治療之緩起訴處分。
      但無礙其完成戒癮治療之期程者，不在此限：一、緩起訴
      處分前，因故意犯他罪，經檢察官提起公訴或判決有罪確
      定。二、緩起訴處分前，另案撤銷假釋，等待入監服刑。
      三、緩起訴處分前，另案羈押或執行有期徒刑。經查：本
      件抗告人前曾犯販賣毒品、偽證、詐欺等罪，均業經執行
      完畢，另所涉販賣毒品案件亦經臺灣臺南地方檢察署檢察
      官以110年度偵續字第41號為不起訴處分確定，有該不起
      訴處分書在卷可參，故本件抗告人並無上開「毒品戒癮治
      療實施辦法及完成治療認定標準」第2條第2項各款所列不
      適合為附命完成戒癮治療之緩起訴處分情事。
（三）且本件抗告人前並未曾因犯施用毒品案件，經法院裁定送
      觀察、勒戒、強制戒治，亦有臺灣高等法院被告前案紀錄
      表1份在卷可參，故抗告人為初犯毒品危害防制條例第10
      條規定者，且非無同意檢察官為緩起訴處分之可能，況檢
      察官先聽取抗告人之意見後再為裁量，於本案中亦無任何
      困難，自應本於上開法律規定及立法目的，先聽取抗告人
      之意見後，再就個案情節具體斟酌、裁量後，始做出最妥
      適之處遇，以貫徹新法賦予檢察官多元處遇裁量權之精神
      ，倘檢察官未先聽取抗告人之意見，亦未能具體說明何以
      不為附條件之緩起訴，即逕行向法院聲請送觀察勒戒時，
      自屬有裁量怠惰之不當。經查：本件檢察官固曾定期於11
      0年12月8日上午9時15分傳訊抗告人以聽取意見，然該次
      傳訊僅向抗告人之前居所即「臺南市○○區○○○街00號3樓之
      6」為送達，未併向被告戶籍地即「臺南市○區○○路0段000
      巷00號」為送達，且於抗告人於上開期日經傳訊未到後，
      於查址及在監押後，已能知悉抗告人戶籍仍設在「臺南市
      ○區○○路0段000巷00號」，且並未在監、在押，卻未再定
      期傳訊並向抗告人之戶籍地為送達，而即行向法院聲請觀
      察勒戒等情，此有辦案進行單、點名單、戶役政連結作業
      系統、在監在押記錄表、聲請書各1份在卷可參（見110年
      度毒偵字第2414號卷第49至57頁）。故本件檢察官於行使
      裁量權前，既因未能送達抗告人，致未能聽取抗告人之意
      見，復未具體說明何以不為附條件之緩起訴，即逕向法院
      聲請送觀察勒戒，原審法院於收案後亦未為傳喚、調查，
      是檢察官之聲請及原裁定准予觀察勒戒，程序上即有再行
      審酌之處。
六、綜上，原裁定以抗告人確有於前述時、地施用第二級毒品之
    犯行，即准許檢察官之聲請，命其至勒戒處所觀察、勒戒，
    非無商榷之餘地。抗告人提起本件抗告，為有理由，自應由
    本院將原裁定撤銷，發回原審法院，另為適法之裁定。
據上論斷，應依刑事訴訟法第413條前段，裁定如主文。
中　　華　　民　　國　　111 　年　　1 　　月　　24　　日
                  刑事第四庭    審判長法  官  郭玫利   
                                      法  官  陳金虎   
                                      法  官  林臻嫺
以上正本證明與原本無異。
不得再抗告。
　　　　　　　　　　　　　　　　　　　書記官　劉素玲　　
中　　華　　民　　國　　111 　年　　1 　　月　　24　　日